【裁判字號】    95,台上,2176
【裁判日期】    950928
【裁判案由】    返還融資借款
【裁判全文】
最高法院民事判決            九十五年度台上字第二一七六號
上  訴  人  復華證券金融股份有限公司
法定代理人  乙○○
訴訟代理人  梁懷信律師
            張亞婷律師
被 上訴 人  甲○○
訴訟代理人  黃秀蘭律師
上列當事人間請求返還融資借款事件，上訴人對於中華民國九十
四年十一月三十日台灣高等法院第二審判決（九十四年度金上字
第一０號），提起上訴，本院判決如下：
    主  文
上訴駁回。
第三審訴訟費用由上訴人負擔。
    理  由
本件上訴人主張：被上訴人在大元證券股份有限公司三重分公司
（現改為康和證券股份有限公司三重分公司，下稱大元證券公司
、康和證券公司）開立股票買賣帳戶，並於民國八十七年六月二
日向伊申請開設第000－0－00000號信用交易帳戶，同
時訂立融資融券契約（下稱系爭信用交易帳戶及融資融券契約）
，並自八十七年六月四日起至同年十月二十日止，先後多次向伊
融資買進桂宏企業股份有限公司（下稱桂宏公司）股票共計二千
四百零七張，並以上述股票為擔保，計向伊融資借款新台幣（下
同）五百九十五萬五千元，迄未清償，積欠原審判決附表所示（
下稱附表）之利息等情。爰依借款返還請求權，求為命被上訴人
如數給付，並加付自附表所示日期起至清償日止，按附表所示利
率計算之利息，及按上開利率百分之十計算違約金之判決。
被上訴人則以：伊為單純之家庭主婦，殊無可能在欠缺自有資金
之狀況下，投資買賣股票，伊不曾在上訴人公司開立一般股票交
易帳戶，更不曾在該券商相關銀行開立帳戶，亦未於八十七年六
月二日簽署系爭信用交易帳戶申請表及融資融券契約書，上開文
件簽章均非其所為，通訊地址亦非其居所或上班處所。況早在八
十七年八月間即舉家搬遷至台南縣永康市居住，不可能在台北縣
三重市投資買賣股票，該等文件顯係他人偽造，伊夫郭金河及郭
金河之姐郭明雪與此相似之民事訴訟，業經法院民事判決其等勝
訴確定等語，資為抗辯。
原審以：上訴人主張八十七年六月二日，名為「甲○○」之人經
由大元證券公司三重分公司向伊公司申請開設系爭信用交易帳戶
，同時訂立融資融券契約。該名為「甲○○」之人於開設信用交
易帳戶後，自八十七年六月四日起至同年十月二十日止，分別向
伊融資，買進桂宏公司股票二千四百零七張，計融資借款五百九
十五萬五千元未還，並積欠附表所示利息、違約金。惟經第一審
將上訴人提出之八十六年六月二日以「甲○○」名義所為開立信
用交易帳戶申請表與融資融券契約書，及聯邦銀行三重分行八十
七年二月二十五日「甲○○」開戶文件（編號Ｂ）；及被上訴人
提出之八十六年六月二十七日領取護照筆跡（編號C1）、八十三
年間信封（編號C2）、八十八年九至十月間寶仁幼稚園基本資料
與幼兒觀察紀錄表之「甲○○」簽名（編號C3至C6），送請法務
部調查局鑑定結果，於九十三年十一月二十四日以調科貳字第０
九三０００四七０四九０號函覆: Ａ、Ｂ類簽名特徵與Ｃ類簽名
特徵不符。自不得僅憑申請書與契約書有「甲○○」名義簽名，
即認係被上訴人本人所開戶。復比對本件信用交易帳戶開戶申請
表，所黏貼「甲○○」身分證影本背面僅有一處領取公職人員選
票之戳記；但八十七年十月二十九日以「甲○○」名義在世華聯
合商業銀行（現為國泰世華商業銀行）成功分行所開設之存款帳
戶，身分證影本背面竟有三處領用公職人員選票之戳記。該二帳
戶既在同一年度所申辦，何以身分證背面選舉資料竟不相同？證
人謝裕民已證稱：「在八十二年桂宏公司上市後，就取得被上訴
人身分證，在八十七、八年間為了護盤，擅自刻被上訴人印章開
設本件信用交易帳戶、簽立融資契約，從好幾個帳戶調資金匯款
過去」等語。證人即大元證券公司三重分公司（現改為康和證券
公司三重分公司）員工周秀玲就開戶情形證稱：「是由第三人李
孟芳審核資料，自己只做書面審核，李君現已離職，其自己在八
十八年七月即離職，對本件帳戶沒有什麼印象」，於第一審另案
安泰證券金融股份有限公司請求郭明雪返還融資款事件中證稱「
：（法官問開戶申請書及融資融券契約書是否郭明雪所簽立？）
當時辦理開戶是我們寄空白表到台南桂宏總公司，由他們填寫後
，再把表格寄給我們，……桂宏公司當時總共開了二十幾個帳戶
。……（問：申請書及契約書是否郭明雪本人簽名蓋章？）我不
清楚。」等語，核與證人謝裕民證稱擅自開戶為桂宏公司護盤等
情相符。足見被上訴人抗辯開戶申請書與契約上簽名係他人偽造
一節，尚屬可信。被上訴人已否認以聯邦銀行三重分行「甲○○
」第000000000000號帳戶為股款交割帳戶。經向聯
邦商業銀行三重分行於九十三年八月十八日以九十三聯三字第一
六四號檢附「甲○○」八十七年二月二十五日開戶與交易明細送
請法務部調查局鑑定結果，其筆跡與被上訴人平日簽名書寫特徵
不符，不能證明該帳戶係被上訴人親自開立。證人即聯邦銀行三
重分行員工林曉琪證稱：「按照規定要本人來辦理開戶，但對於
被上訴人第000000000000號銀行帳戶開戶經過不太
有印象」等語，亦不足以證明該帳戶係被上訴人所開立。至華僑
銀行永康分行所提供八十七年七月九日及同年月二十八日匯款單
據影本之匯款資料，係打字製做，無從核對筆跡真偽。又遠東國
際商業銀行永康分行匯款申請書影本、國泰世華商業銀行台南分
行匯出匯款用紙影本，經以肉眼比對二份匯款文件「甲○○」簽
名即已不同，復與本件信用交易帳戶申請書、融資融券契約之「
甲○○」筆跡不同，顯見上述文件並非被上訴人所為。另遠東國
際商業銀行匯款單註明係「轉帳」，如係被上訴人本人匯款，儘
可直接匯入聯邦銀行上述交割帳戶，何需先轉帳至遠東商業銀行
？被上訴人抗辯稱其身分證遭人冒用等情，應足採信。上訴人既
無法證明被上訴人開立系爭信用交易帳戶及訂立融資融券契約，
並積欠融資借款五百九十五萬五千元及附表之利息、違約金未還
，則其請求被上訴人返還該融資借款本息及違約金，不應准許，
為其心證之所由得，並說明兩造其餘之攻防方法之取捨意見，因
而維持第一審所為上訴人敗訴判決，駁回其上訴，經核於法洵無
違誤。查上訴人既未舉證證明被上訴人有交付國民身分證等資料
予他人開戶之表見事實，自不負表見代理責任。上訴論旨，復就
原審取捨證據、認定事實之職權行使，指摘原判決不當，聲明廢
棄，不能認為有理由。
據上論結，本件上訴為無理由。依民事訴訟法第四百八十一條、
第四百四十九條第一項、第七十八條，判決如主文。
中    華    民    國  九十五  年    九    月  二十八  日
                      最高法院民事第七庭
                          審判長法官  劉  延  村
                                法官  劉  福  來
                                法官  黃  秀  得
                                法官  吳  謀  焰
                                法官  李  寶  堂
      本件正本證明與原本無異
                                      書  記  官
中    華    民    國  九十五  年    十    月   十一   日
                                                      Ｋ


司法院資訊處製作；財團法人民間司法改革基金會備份。
